【裁判字號】    92,判,1758
【裁判日期】    921212
【裁判案由】    老人福利法
【裁判全文】
最  高  行  政  法  院  判  決                  九十二年度判字第一七五八號
    上  訴  人  乙○○
    被 上訴 人  臺北市政府
    代  表  人  甲○○
右當事人間因老人福利法事件，上訴人對於中華民國九十一年三月二十八日臺北高等
行政法院九十年度訴字第一一○二號判決，提起上訴，本院判決如左：
    主  文
上訴駁回。
上訴審訴訟費用由上訴人負擔。
    理  由
本件上訴人係位於臺北市○○區○○街一五六巷二十九弄三號一樓「仁愛安養院」之
負責人，經被上訴人查獲，未經依法申請許可而成立老人福利機構，乃以民國八十九
年七月十八日府社四字第八九○四一四八七○○號函附處分書處上訴人新臺幣（下同
）六萬元罰鍰，並限三個月內完成立案。上訴人不服，循序起訴主張：被上訴人於八
十七年一月二十一日曾派員至仁愛安養院會勘，並於八十八年三月十七日及同年五月
三十一日複檢後，建議上訴人儘速辦理安養機構立案以免受罰。上訴人得知相關訊息
及申請設立資料後，斟酌現行處所，自認無法繼續經營安養機構，遂與病人家屬協商
轉往其他安養中心或接回家中自行照料，只剩孤苦無依家境貧寒之病患四人繼續留置
。依老人長期照護機構設立標準及許可辦法（下稱老人照護機構辦法）第四條第二項
規定：「小型老人福利照護機構之規模，其照護老人人數為五人以上，未滿五十人。
」老人安養機構收容人數在五人以下，得免申請設立許可。上訴人多餘之病床位係供
家屬及工作人員之用，被上訴人以「仁愛安養院」內有病床十二張，遽認上訴人違反
法令規定，逕予處罰，顯然失當。況依老人福利法第二條規定，老人係指年齡滿六十
五歲以上之人。上訴人之「仁愛安養院」所收容之病患四人中有二人為患有精神官能
疾病之年輕人，而非老人，亦與老人福利法及老人照護機構辦法之規範不符。為此訴
請撤銷訴願決定及原處分。
被上訴人則以：老人照護機構辦法第四條第二項所指照護人數係指申設人數規模，非
以實際收容人數為認定標準。被上訴人於八十九年七月五日前往系爭處所複查，發現
處所外觀招示「仁愛安養院」之招牌，現場擺設十二床，收託四人，未立案即經營老
人福利業務，遂函處上訴人六萬元，再寬限期三個月內完成申請立案，並無違誤等語
，資為抗辯。
原審斟酌全辯論意旨及調查證據結果，以：按「未經依法申請許可而成立老人福利機
構者，處其負責人新臺幣三萬元以上十五萬元以下罰鍰，其經限期申請設立許可或辦
理財團法人登記，逾期仍未辦理者，得按次連續處罰，並公告其名稱，且得令其停辨
。前項規定於本法修正公布日起滿二年實施。」老人福利法第二十八條定有明文。又
「本法第二十八條第一項所定限期申請設立許可，其期間為六個月。」老人福利法施
行細則第十四條亦有明文。另被上訴人所屬社會局辦理違反老人福利法案件統一裁罰
基準表規定：違反老人福利法第二十八條規定，且老人福利機構公共安全合格、暫無
安全之虞者，第一次違規，罰鍰三萬元，並限期六個月內完成設立許可或辦理財團法
人登記。第二次違規，罰鍰六萬元並限期三個月內完成設立許可或辦理財團法人登記
。從而，八十六年六月十八日老人福利法修正公布後，老人福利機構自應依法於二年
限期內申請設立，違反規定者應加以處罰。本件上訴人係「仁愛安養院」之負責人，
未經依法申請許可而成立老人福利機構，被上訴人所屬社會局自八十七年一月二十一
日起多次派員會同該府建管、消防及衛生單位實地進行維護公共安全會勘，八十八年
五月三十一日檢查結果為現場擺設床數十二張，收容七人，乃提供臺北市私立養護所
立案申請須知乙冊，建請上訴人儘速辦理立案。八十八年十二月二十日被上訴人所屬
社會局派員稽查，現場擺設床數十二張，收容六人，經作成紀錄並拍照存證，由被上
訴人以八十八年十二月二十九日北市社四字第八八二八七三八五○五號函處上訴人三
萬元罰鍰，並限期六個月內完成立案（處分書於八十九年一月三日送達，上訴人未提
起訴願，嗣併同起訴，此部分經原法院另裁定駁回）。然迄八十九年七月四日限期立
案期滿達六個月，尚未完成立案，被上訴人於八十九年七月五日派員取締，發現現場
擺設床數十二張，收容四人。被上訴人認該院擺設床數十二張，依老人照護機構辦法
第四條第二項規定，應申請設立登記，乃處上訴人六萬元罰鍰，並限期個月內完成
立案。訴願決定予以維持，均無不妥。依老人福利法第九條第二項、第十二條第三項
之規定授權訂定之老人福利機構設立標準第六條第二項第一款規定：「私立小型老人
福利機構應符合下列規定之規模：一  養護機構或安養機構：收容老人人數為五人以
上、未滿五十人。」及依老人福利法第九條第二項、第十一條第三項及第十二條第三
項之規定授權訂定之老人照護機構辦法第四條（原判決誤記為第二條）第二項規定：
「小型老人長期照護機構之規模，其照護老人人數為五人以上、未滿五十人。」所指
收容、照護人數應指「申請設立規模人數」，而非上訴人所主張之「實際收容人數」
。觀諸訴願卷附之上訴人所負責之「仁愛安養院」之招牌載有「老吾老以及人之老」
，可見「仁愛安養院」符合上開規定之養護機構或安養機構之規模，而被上訴人為本
件處分前，再次於八十九年七月五日派員取締，發現「仁愛安養院」現場擺設床數十
二張，足見「仁愛安養院」符合上開規定之小型老人長期照護機構之規模，上訴人訴
稱其實際收容人數為四人，未達上開規定之規模，無庸立案云云，顯係誤解規定等為
其判斷之基礎，並說明其證據之取捨及未採兩造其餘攻防方法之理由，而以上訴人之
訴為無理由予以駁回，經核無違誤。上訴意旨，猶執陳詞主張仁愛安養院僅收容四人
，依前述老人長期照護機構設立標準及許可辦法第四條第二項規定，無庸申請設立登
記云云，洵無足取，其並就原審取捨證據，認定事實之職權行使，指摘原判決未當，
聲明廢棄，非有理由，應予駁回。
據上論結，本件上訴為無理由，爰依行政訴訟法第二百五十五條第一項、第九十八條
第三項前段，判決如主文。
中    華    民    國    九十二      年      十二      月      十二      日
                    最 高 行 政 法 院  第 一 庭
                                審 判 長 法  官      蔡  進  田
                                         法  官      黃  合  文
                                         法  官      姜  仁  脩
                                         法  官      黃  璽  君
                                         法  官      廖  宏  明
右  正  本  證  明  與  原  本  無  異
                                         法院書記官  邱  彰  德
中    華    民    國    九十二      年      十二      月      十二      日


司法院資訊處製作；財團法人民間司法改革基金會備份。
